【裁判字號】    99,訴,1025
【裁判日期】    990819
【裁判案由】    毒品危害防制條例
【裁判全文】
臺灣高雄地方法院刑事判決              99年度訴字第1025號
公  訴  人  臺灣高雄地方法院檢察署檢察官
被      告  乙○○
上列被告因違反毒品危害防制條例案件，經檢察官提起公訴（99
年度毒偵字第2341號），本院判決如下：
    主  文
乙○○施用第一級毒品，累犯，處有期徒刑拾月。
    事  實
一、乙○○前於民國92年間，因施用毒品案件，經本院以92年度
    毒聲字第4723號裁定送觀察、勒戒後，認有繼續施用毒品之
    傾向，再經本院以92年度毒聲字第6586號裁定送戒治處所施
    以強制戒治，於93年10月14日強制戒治執行完畢釋放，並經
    臺灣高雄地方法院檢察署（下稱高雄地檢署）檢察官以93年
    度戒毒偵字第1060號為不起訴處分確定，仍不知戒除毒癮，
    於強制戒治執行完畢釋放後5 年內，復於98年間再犯施用毒
    品案件，經高雄地檢署本署檢察官以98年度毒偵字第1699號
    為緩起訴處分。另於82年間，因肅清煙毒條例案件，經本
    院以82年度訴字第835 號判處有期徒刑3 年6 月確定，於
    84年間復因肅清煙毒條例案件經臺灣臺南地方法院以84年度
    訴字第1215號判處有期徒刑4 年，經臺灣高等法院臺南分院
    以84年度上訴字第2077號判處上訴駁回確定，再於85年間
    ，因肅清煙毒條例案件，經本院以85年度訴字第2376號判處
    有期徒刑3 年8 月，經撤回上訴確定，上揭3 罪嗣經
    減刑，並接續執行，於96年7 月16日縮刑期滿徒刑執行完畢
    。詎不知悛悔，明知海洛因為毒品危害防制條例第2 條第2
    項第1 款明定之第一級毒品，不得持有或施用，仍基於施用
    第一級毒品海洛因之犯意，於99年2 月23日下午1 時採尿往
    前回溯72小時內某時（不含公權力拘束期間），在不詳地點
    ，施用海洛因1 次。嗣於99年2 月23日中午12時30分許（起
    訴書誤載為13時40分），在高雄市○○區○○街與愛國街口
    ，因行跡可疑，為警盤查，經其同意採尿送驗後，始悉上情
    。
二、案經高雄市政府警察局左營分局報告臺灣高雄地方法院檢察
    署檢察官偵查起訴。
    理  由
壹、證據能力部分：
一、被告於本院審理時辯稱：查獲員警將其攔下後，就叫偵防車
    硬帶其回警察局採尿，其覺得不採尿員警不會放其走，而同
    意採尿，是員警手段不法，其尿液不得作為證據云云。惟查
    ，本件被告係自願同意隨員警回派出所，並自願同意採尿，
    員警無施以強暴、脅迫、利誘及其他非法方法一節，業據證
    人即高雄市政府警察局左營分局文自派出所員警甲○○於本
    院審理時結證稱：99年2 月23日中午12點30分，因被告行跡
    可疑，在三民區○○街○○路口將被告攔查他的身分，經被
    告出示身分證件始知被告於98年曾被其等查獲施用毒品，其
    等並無使用強暴脅迫方式，是被告主動和其等回警局，採尿
    亦未使用強暴脅迫，是被告自願。當天攔查將被告帶回派出
    所，問被告是否戒掉毒品，被告說已經戒掉，在喝美沙冬，
    其依據被告手上跡證，經過注射針筒所遺留的痕跡認定被告
    沒有戒掉毒品，問被告已經戒掉，要表明清白是否願驗尿，
    被告同意下採集尿液送驗。被告在查獲現場並無何抗拒舉動
    ，被告若不願意採尿，其會請他回去等語（見本院卷第29至
    32頁），核與被告於警詢時供稱：警方提供乾淨空瓶（2 瓶
    ）內所裝之尿液，係其所同意親自排放，並經其親自檢查乾
    淨後所親自排放尿液（2 瓶），警察並當面黏封等語（見警
    卷第3 頁）、於偵訊時及本院行準備程序時均供稱：其同意
    採尿等語（見偵卷第13頁、本院審訴卷第20頁），足見被告
    隨同員警回派出所及驗尿，均係出於自由意志。衡情證人係
    員警，係依法執行公權力之公務員，除民、刑事責任外，尚
    須擔負行政責任，當無甘冒偽證重責誣陷被告之理，是其前
    揭證述，自可採憑。況被告亦於本院審理時供稱：其向警察
    說不願意，但警察沒對其怎樣等語（見本院卷第32頁），足
    見員警並未對被告施以任何強暴、脅迫、利誘及其他非法方
    法，自難認斯時被告之自由意志受有箝制，而致其採尿非出
    於自願。是被告既同意採驗尿液，並親自排放封緘，並無違
    法取證之瑕疵，扣案尿液及其檢驗結果，自得作為證據。
二、按被告以外之人於審判外之陳述，雖不符前4 條之規定，而
    經當事人於審判程序同意作為證據，法院審酌該言詞陳述或
    書面陳述作成時之情況，認為適當者，亦得為證據。當事人
    、代理人或辯護人於法院調查證據時，知有第159 條第1 項
    不得為證據之情形，而未於言詞辯論終結前聲明異議者，視
    為有前項之同意，刑事訴訟法第159 條之5 第1 項、第2 項
    分別定有明文。查本案認定事實所引用之卷內其餘卷證資料
    ，除原已符同法第159 條之1 至第159 條之4 規定、及法律
    另有規定等傳聞法則例外規定，而得作為證據外，並無證據
    證明係公務員違背法定程序所取得，而檢察官、被告於本院
    行準備程序及審理時，均不爭執其證據能力，且本院審酌前
    揭陳述作成時之情況，並無違法取證之瑕疵，亦認以之作為
    證據為適當，是本件有關被告以外之人於審判外之言詞或書
    面陳述等供述證據，依前揭法條意旨，自均得為證據。
貳、實體部分：
一、訊據被告矢口否認有何上揭犯行，辯稱：其無施用海洛因，
    其當日有在醫院服用美沙冬，伊在醫院的尿液檢查都沒有嗎
    啡陽性反應云云。經查：
（一）被告為警查獲時，於99年2 月23日下午1 時許，經其同意
      親自採尿一節，業據被告於警詢、偵訊及本院行準備程序
      時供承不諱（見警卷第3 頁、偵卷第13頁、本院審訴卷第
      20頁）。而其尿液檢體經，送請高雄市立凱旋醫院（下稱
      凱旋醫院）以EIA 酵素免疫分析法為初步檢驗，再以GC/M
      S 氣相層析質譜儀法確認檢驗，結果確呈嗎啡陽性反應（
      海洛因代謝後為嗎啡），有凱旋醫院濫用藥物檢驗報告1
      份在卷可參（見警卷第7 頁）。此外，並有高雄市政府警
      察局左營分局毒品嫌疑人尿液代碼與姓名對照表1 份、查
      獲現場照片2 張附卷可稽（見警卷第5 至7 頁）。又按海
      洛因施用入人體後水解還原成嗎啡，再循嗎啡之代謝方式
      排出體外；而使用海洛因後，尿液可檢出嗎啡最長時間，
      與服用劑量、服用頻率、服用方式、飲用水量之多寡、個
      人體質及其代謝情況等因素有關，依個案而異。依據文獻
      記述：海洛因服用後於24小時內，經由尿液排出之量可達
      施用劑量之80％。另針對不同受試者，以注射方式給予1
      次劑量3mg 至12mg海洛因進行試驗，結果顯示注射劑量增
      加，可檢出嗎啡陽性反應（濃度高於或等於300ng/ml）之
      時間亦有延長之趨勢，而不同受試者可檢出嗎啡陽性之時
      間各異，平均為1 至2 天，惟部分注射12mg海洛因者，至
      72小時仍可檢出微量嗎啡成分，故若服用高劑量海洛因，
      其尿液在72至96小時內，仍有檢出嗎啡成分可能性，但以
      嚴重海洛因濫用者之可能性較高；復觀以目前一般常見施
      用之第一級毒品皆係海洛因，甚少有施用鴉片或嗎啡者之
      常情，則被告所施用之毒品應係海洛因之事實，亦堪認定
      。再者，前揭尿液檢驗報告係以GC/MS 氣相層析質譜儀分
      析法作為確認檢驗之方式，而該方法之原理係檢品經氣化
      後，通過層析管分離純化，再將純化後之成分循序送入質
      譜儀做個別鑑定。因質譜儀所測定之圖譜，在化學上被公
      認具有指紋特性，故可據以完全判定該檢品係為何種化合
      物，並經臺北榮民總醫院認為若以GC/MS 氣相層析質譜儀
      分析法，作藥物及其代謝產物之定性及定量分析，幾乎不
      會有偽陽性反應產生，此為本院職務上已知之事實。又證
      人甲○○於本院審理時結證稱：查獲當日，被告手上有針
      孔，且被告有施用毒品前科，是其判斷該針孔應是施打毒
      品時注射針筒所遺留痕跡等語（見本院卷第29至31頁），
      而被告亦於警詢時供稱：其左手掌關節上方處所留下成排
      針孔，是因注射施打毒品所留下痕跡等語（見警卷第2 頁
      ），並有前揭查獲照片為佐，堪信屬實，是以，被告上開
      所採尿液送驗結果既有嗎啡類之陽性反應，顯見被告在前
      開為警查獲採尿即99年2 月23日下午1 時前回溯72小時內
      某時點（不含公權力拘束期間），確曾施用第一級毒品海
      洛因之情無訛。
（二）被告雖以前詞置辯，惟按美沙冬不含嗎啡、可待因、甲基
      安非他命、安非他命或可代謝成嗎啡、可待因、甲基安非
      他命、安非他命等成分一節，有行政院衛生署管制藥品管
      理局97年7 月31日管檢字第0970007432號函1 份在卷可按
      （見本院卷第11頁），則苟被告果僅服用美沙冬，而未施
      用海洛因，則其尿液殆不可能呈現嗎啡陽性反應。然被告
      前揭尿液送驗結果，確成嗎啡陽性反應，已如前述，益徵
      被告確於前揭時間施用第一級毒品海洛因甚明。被告前揭
      所辯，顯係臨訟畏罪飾卸之詞，殊無足採。
（三）綜上，本案事證明確，被告犯行堪以認定，應依法論科。
二、論罪科刑部分：
（一）按民國92年7 月9 日新修正之毒品危害防制條例刪除二犯
      及三犯之規定，一改修法前繁雜之處遇程序，僅將施用毒
      品者簡化區分為初犯、再犯，並認施用毒品者係屬病患性
      犯人，以觀察、勒戒戒除其身癮，並以強制戒治去除其心
      癮。經觀察、勒戒或強制戒治執行完畢釋放後，若係5 年
      後再犯該條例第10條施用毒品罪者，與同條例第20條第1
      項、第2 項關於「初犯」之處理方式相同，檢察官應先聲
      請法院裁定令被告入勒戒處所觀察、勒戒，並視有無繼續
      施用毒品傾向，決定應予釋放、為不起訴之處分，或應聲
      請法院裁定令入戒治處所強制戒治；若係5 年內「再犯」
      同條例第10條施用毒品罪者，依同條例第23條第2 項規定
      ，檢察官則應依法追訴。觀諸該條例第20條第3 項之修正
      理由：「觀察、勒戒或強制戒治5 年後再犯者，顯見前所
      實施之觀察、勒戒或強制戒治已足以遮斷其施用毒品之癮
      ，為期自新及協助其戒除毒癮，對此5 年後再犯者，爰明
      定仍適用初犯之規定，先經觀察、勒戒、強制戒治之程序
      。」及同條例第23條第2 項之修正理由：「為配合簡化施
      用毒品犯之刑事處遇程序，並鑑於經觀察、勒戒或強制戒
      治執行完畢釋放後5 年內再犯者，其再犯率甚高，原據以
      實施之觀察、勒戒及強制戒治既已無法收其實效，自應施
      以刑事處遇。」顯然如施用毒品者係前經觀察、勒戒或強
      制戒治等治療程序執行完畢5 年後，始再施用毒品之「初
      犯」，因前所執行之觀察、勒戒或強制戒治已足收戒除毒
      癮之效，自應重新執行觀察、勒戒或強制戒治等治療程序
      ，並於治療程序執行完畢後，由檢察官為不起訴處分，毋
      庸對之追訴處罰；反之，在「再犯」之情形，因其先前所
      為治療程序顯未能收戒斷毒癮之效，且考量施用毒品者之
      再犯率偏高，乃簡化其刑事處遇程序，而逕予追訴處罰，
      不再施以治療程序。參酌上開立法理由，修正毒品危害防
      制條例就施用毒品者，祇於「初犯」及「5 年後再犯」二
      種情形，有其追訴條件之限制，即須於初犯經觀察、勒戒
      或強制戒治釋放後，5 年內均無施用毒品之行為，始能認
      其前所實施之觀察、勒戒或強制戒治已足遮斷毒癮，而得
      於5 年後再犯時，再予適用初犯之規定，重行觀察、勒戒
      等程序。倘5 年內已經再犯，被依法追訴處罰，縱其第3
      次（或第3 次以上）施用毒品之時間在初犯釋放5 年以後
      ，即與「5 年後再犯」之情形有別，且因已於「5 年內再
      犯」，顯見其再犯率甚高，原實施觀察、勒戒或強制戒治
      ，已無法收其實效，而無5 年戒斷期之存在，自無再經觀
      察、勒戒及強制戒治之必要，應由檢察官逕行起訴，始符
      新法修正之本旨（最高法院95年度臺非字第59號判決意旨
      、最高法院95年度第7 次刑事庭會議紀錄參照）。查本件
      被告前於92年間，因施用毒品案件，經本院以92年度毒聲
      字第4723號裁定送觀察、勒戒後，認有繼續施用毒品之傾
      向，再經本院以92年度毒聲字第6586號裁定送戒治處所施
      以強制戒治，於93年10月14日強制戒治執行完畢釋放，並
      經高雄地檢署檢察官以93年度戒毒偵字第1060號為不起訴
      處分確定，，固於93年10月14日強制戒治執行完畢5 年後
      ，於99年2 月23日下午1 時採尿往前回溯72小時內某時（
      不含公權力拘束期間），犯本件施用毒品案件，惟被告前
      於98年間已再犯施用毒品案件，經高雄地檢署本署檢察官
      以98年度毒偵字第1699號為緩起訴處分確定，有臺灣高等
      法院被告前案紀錄表1 份在卷可參，承前判決意旨，足認
      被告於強制戒治執行完畢釋放後5 年以內再施用毒品，則
      本件檢察官起訴被告施用第一級毒品，符合上開規定。
（二）核被告所為，係犯毒品危害防制條例第10條第1 項之施用
      第一級毒品罪。其持有第一級毒品海洛因，意在供己施用
      ，其持有之低度行為應為施用之高度行為吸收，不另論罪
      。又被告曾有如事實欄所載之犯行及執行情形，有臺灣高
      等法院被告全國前案紀錄表1 份在卷可按，其受有期徒刑
      執行完畢，5 年以內故意再犯有期徒刑以上之罪，為累犯
      ，應依刑法第47條第1 項規定加重其刑。爰審酌被告前因
      施用毒品，並經觀察、勒戒及強制戒治程序，仍未能徹底
      戒絕吸毒惡行，顯見其戒毒意志不堅，而施用毒品乃屬自
      戕行為，尚未害及他人，惟犯罪後猶製新詞否認犯罪，未
      見悔意，犯後態度不佳等一切情狀，量處如主文所示之刑
      。
三、據上論斷，應依刑事訴訟法第299 條第1 項前段，毒品危害
    防制條例第10條第1 項，刑法第11條前段、第47條第1 項，
    判決如主文。
本案經檢察官丙○○到庭執行職務。
中    華    民    國    99    年    8     月    19    日
                  刑事第九庭    審判長法  官   鄭詠仁
                                      法  官   黃沛文
                                      法  官   謝枚霏
以上正本證明與原本無異。
如不服本判決應於收受送達後10日內向本院提出上訴書狀，並應
敘述具體理由；如未敘述上訴理由者，應於上訴期間屆滿後20日
內向本院補提理由書（均須按他造當事人之人數附繕本）「切勿
逕送上級法院」。
中    華    民    國    99    年    8     月    19    日
                                      書記官   楊馥如
附錄本判決論罪之法條：
毒品危害防制條例第10條第1項
施用第一級毒品者，處 6 月以上 5 年以下有期徒刑。

司法院資訊處製作；財團法人民間司法改革基金會備份。
